臺灣高等法院高雄分院刑事判決　　 93年度上更(二)字第366號
上　訴　人　臺灣高雄地方法院檢察署檢察官
被　　　告　甲○○
選任辯護人　吳忠諺律師
　　　　　　陳景裕律師
　　　　　　鄭美玲律師
上列上訴人因被告偽造文書等案件，不服臺灣高雄地方法院87年
度訴字第1117號中華民國88年5 月18日第一審判決（起訴案號：
臺灣高雄地方法院檢察署86年度偵字第20325 號），提起上訴，
判決後，經最高法院第二次發回更審，本院判決如下：
    主  文
原判決關於甲○○部分撤銷。
甲○○連續行使偽造私文書，足以生損害於他人，處有期徒刑貳
年。高雄市政府地政處楠梓地政事務所83專左字第4569號蔡素蓉
為債務人之土地及建物抵押權設定契約書訂立契約人連帶保證人
欄及其他約定事項尾頁連帶保證人欄偽造之乙○、辛○○之署名
各壹枚，暨蔡素蓉為借款人之擔保放款借據上偽造之乙○、辛○○署名各壹枚，均沒收。
    事  實
一、緣甲○○於民國（下同）81年間，與乙○合作開發土地，由
    乙○提供所有坐落高雄市○○區○○段6 小段（起訴書漏載
    6 小段）921 地號土地，並以該地號土地先向高雄市第三信
    用合作社（下稱三信合作社）抵押貸款新台幣（下同）5,00
    0 萬元，部分款項用以購買同地段922 、923 地號2 筆土地
    ，剩餘款項則作為建築融資，由甲○○負責興建地上13層、
    地下1 層之大樓。而乙○應分得之樓層，則以乙○及其子女
    辛○○、壬○○、庚○○、己○○、丁○○、丙○○、戊○○等8 人名義為起造人。嗣甲○○於上開大樓完成建物所有
    權第一次登記後，經乙○同意，再以其與其子女辛○○等8
    人所分得之28戶房地，向高雄市第五信用合作社（下稱五信
    合作社，已併入板橋信用合作社，現改制為板信商業銀行）
    貸款，以方便大樓完工出售統一辦理抵押貸款事宜，並囑託
    高雄市○○○路黃呈標代書事務所代書李明崇，為其辦理申
    請貸款手續與抵押權設定登記。詎甲○○於辦理上開28戶建
    物抵押貸款之際，同時以其所分得建號1029號即門牌高雄市
    左營區○○○路141 號建物及土地應有部分，並以不知情之
    蔡素蓉為借款人，向五信合作社新莊分社辦理抵押貸款，甲○○明知上開協議內容並未包含乙○、辛○○2 人同意擔任
    其他抵押貸款之連帶保證人，竟基於行使偽造私文書之概括
    犯意，未經乙○、辛○○2 人之同意，擅自以其等2 人名義
    ，作為該筆抵押貸款之連帶保證人，並委請不知情之代書李
    明崇於83年7 月29日填寫蔡素蓉之借款申請書，持向五信合
    作社新莊分社申請貸款；並於83年8 月2 日，填寫蔡素蓉之
    土地、建物抵押權設定契約書及土地登記申請書各1 份，並
    分別於上開土地登記申請書連帶保證人簽章欄、抵押權設定
    契約書訂立契約人連帶保證人簽章欄、其他約定事項尾頁連
    帶保證人欄內盜蓋乙○、辛○○2 人之印鑑章各1 枚，及於
    前述抵押權設定契約書訂立契約人連帶保證人欄，暨其他約
    定事項尾頁連帶保證人欄偽簽乙○、辛○○之署名各1 枚，
    而偽造乙○、辛○○為該筆抵押權設定登記之連帶保證人，
    持以向高雄市政府地政處楠梓地政事務所辦理最高限額672
    萬元之抵押權設定登記。上開最高限額抵押權設定登記後，
    再由不知情之不詳人士於83年8 月3 日，填寫借款人為蔡素
    蓉之擔保放款借據，並於該借據連帶保證人欄，偽造乙○、
    辛○○之簽名各1 枚，及盜蓋乙○、辛○○之印鑑章各1 枚
    ，而偽造乙○、辛○○為蔡素蓉借款之連帶保證人，並持向
    五信合作社新莊分社行使，貸得款項為560 萬元，均足以生
    損害於乙○、辛○○。
二、案由乙○、辛○○訴請臺灣高雄地方法院檢察署檢察官偵查
    起訴。
    理  由
壹、有罪部分：
一、訊據被告甲○○（下稱被告）坦承有以乙○、辛○○名義擔
    任債務人蔡素蓉向五信合作社抵押貸款之連帶保證人等情，
    惟矢口否認有行使偽造文書犯行，辯稱：該擔任連帶保證人
    乙事，有經過乙○、辛○○2 人之同意云云。
二、經查：
  (一)被告提供合建所分得之門牌高雄市左營區○○○路141 號建
    物及所屬土地應有部分，徵得蔡素蓉同意擔任借款名義人，
    向五信合作社申請抵押貸款，結果經設定最高限額672 萬元
    之抵押權登記，實際貸得款項560 萬元，並以告訴人乙○、
    辛○○為連帶保證人等情，已經被告坦承在卷，經核與告訴
    人指述情節相符，並有借款申請書、土地建物抵押權設定契
    約書、擔保貸款借據、他項權利證明書各1 份（均影本）附
    卷可稽（附於卷外證物4）， 此部分事實至堪認定。
  (二)被告雖以前揭情詞置辯，惟查：本件貸款案是與後述告訴人
    提供附表所示28戶建物，授權被告向五信合作社申辦抵押貸
    款時一同申辦，已據被告自承在案，參酌告訴人之所以授權
    被告向五信合作社轉貸，是因要製作資金流程，抵押貸款所
    得先作為告訴人形式上買賣建物支付價金之證明，實際上，
    告訴人同意轉貸所得款項除清償三信合作社之前債外，餘款
    均供作被告周轉之用（理由論述詳見後述理由欄第貳項之說
    明），另從卷附證據資料顯示，均無證據足以證明被告與告
    訴人協議轉貸案時，曾就自己以前揭不動產欲向五信合作社
    貸款之事，向告訴人乙○、辛○○2 人徵詢是否同意擔任連
    帶保證人，自難僅以告訴人授權被告辦理後述轉貸案乙情，
    據以推斷告訴人亦已同意擔任本件抵押貸款案件之連帶保證
    人。被告所辯上情，並無證據足以證明，顯不足採。本件事
    證明確，被告犯行足堪認定。
三、按於各類文書連帶保證人欄偽造他人之署名及印文，從形式
    上觀察，即足以知悉係表示由被偽造之人負保證責任之意思
    ，自屬保證之文書。若偽造該等文書均足以損害於他人或公
    眾，嗣再持以行使，自應成立行使偽造私文書罪。本件被告
    於上開土地登記申請書連帶保證人簽章欄、抵押權設定契約
    書訂立契約人連帶保證人簽章欄、及於前述抵押權設定契約
    書連帶保證人欄暨其他約定事項尾頁連帶保證人欄下偽簽乙○、辛○○之簽名，其他約定事項尾頁連帶保證人欄內盜蓋
    乙○、辛○○2 人之印鑑章各1 枚，及以前述抵押權設定契
    約書訂立契約人連帶保證人欄，暨其他約定事項尾頁連帶保
    證人欄偽簽乙○、辛○○之署名各1 枚，持向地政機關辦理
    抵押權設定登記，另於前述擔保放款借據連帶保證人欄，偽
    造乙○、辛○○之簽名各1 枚，及盜蓋乙○、辛○○之印鑑
    章各1 枚，並持以向五信合作社新莊分社貸得款項560 萬元
    ，均足以生損害於乙○、辛○○。核被告所為，係犯刑法第
    216 條、第210 條之行使偽造私文書罪。被告偽造乙○、辛○○2 人簽名，蓋章於蔡素蓉之擔保放款借據、土地及建物
    抵押權設定契約書等各類文書之偽造文書過程中，其盜用印
    章、偽簽署押，均係偽造私文書之階段行為，而偽造後持以
    行使，偽造行為亦為行使之高度行為所吸收，均不另論罪。
    被告利用不知情之李明崇、及不詳姓名人士為前揭行使偽造
    私文書犯行，為間接正犯。被告上述2 犯行，均同時侵害告
    訴人乙○、辛○○之個人法益，為一行為觸犯相同數罪名之
    想像競合犯，均應依刑法第55條規定從一重處斷。被告先後
    2 犯行，時間緊接，所犯係同一之罪名，顯係基於概括犯意
    ，反覆為之，應依連續犯規定，以一罪論，並加重其刑。至
    於被告雖於前述抵押權設定契約書偽造乙○、辛○○之簽名
    ，並持以向地政機關辦理抵押權設定登記，然地政機關於登
    記時，並未將此不實之連帶保證人事項登載於所掌公文書上
    ，此觀卷附他項權利證明書之記載已明，故不另論以使公務
    員登載不實文書罪。又上開土地登記申請書申請人欄、借款
    申請書連帶保證人欄填載乙○、辛○○名稱，其意僅在識別
    何人為連帶保證人，並非表示本人簽名之意思，尚不生偽造
    署押或偽造文書之問題，故亦不予論罪。又起訴書犯罪事實
    已述及「由蔡素蓉擔任借款人... 並在借據上偽造謝氏父子
    之簽名及印文」之語，且參酌告訴狀第2 項第3 款之指述：
    「被告甲○○竟偷蓋告訴人乙○、辛○○印鑑及偽簽其名
    ... 為蔡素蓉連帶保證人」等語，則上述有罪部分應在起訴
    範圍內，本院自應予以審理，亦合此敘明。
四、原審就被告甲○○此部分犯行，諭知無罪判決，尚有未洽。
    檢察官上訴意旨指摘原判決此部分不當，為有理由，應由本
    院將原判決此部分撤銷改判。爰審酌被告為圖自己貸款順利
    ，未經告訴人同意，竟以之為連帶保證人，造成告訴人等財
    產損失，犯罪後飾詞卸責，又迄未賠償告訴人等之損害，態
    度欠佳等一切情狀，量處如主文所示之刑。前述蔡素蓉為債
    務人之土地及建物抵押權設定契約書（附楠梓地政事務所專
    左字第4569號蔡素蓉土地及建物登記案卷）訂立契約人連帶
    保證人欄及其他約定事項尾頁連帶保證人欄偽造之乙○、辛○○之署名各1 枚，暨蔡素蓉為借款人之擔保放款借據上偽
    造之乙○、辛○○署名各1 枚，應依刑法第219 條規定宣告
    沒收。至前述文書上盜蓋乙○、辛○○之印文，並非偽造之
    印文，故不予宣告沒收。
貳、不另為無罪諭知部分：
甲、公訴意旨另以：被告甲○○與告訴人乙○父子等8 人合作開
    發土地，由乙○父子提供坐落高雄市○○區○○段923 、92
    1 號土地供甲○○興建大樓，於工程尚未完成之際，甲○○
    突向乙○父子要求以渠父子所分得之房地辦理抵押，向五信
    合作社辦理借款，以方便其統一辦理貸款，詎甲○○遂利用
    此辦理貸款機會，違背乙○父子之委託，於民國83年8 月間
    ，勾結五信合作社新莊分社辦事員鄭娟娟、襄理洪照仁、經
    理李光雄、總社之副總經理顏文雄等貸款之經辦人員，及蔡
    素蓉等人（蔡素蓉等5 人已經判決無罪確定在案），並由上
    開銀行承辦人員在貸款及放款手續上給予不法之便利，由蔡
    素蓉擔任借款人之一，擅自將告訴人原同意之貸款5,000 萬
    元提高至1 億元，並在借據上偽造乙○父子之簽名及印文，
    因認被告等人共犯刑法第342 條第1 項及同法第210 條之偽
    造私文書罪嫌。
乙、證據能力部分：
    本案共同被告鄭娟娟、洪照仁之供述，或為審判外之陳述，
    或未經具結，且未經被告反對詰問之程序，本不具有證據能
    力，然因被告於本院準備程序時表明同意其等2 人之供述得
    作為證據，足見被告已放棄其反對詰問權，基於尊重當事人
    對傳聞證據之處分權，及證據資料愈豐富，愈有助於真實發
    見之理念，且強化言詞辯論主義，使訴訟程序得以順暢進行
    ，共同被告鄭娟娟、洪照仁之供述均具有證據能力。
丙、實體部分：
一、按犯罪事實，應依證據認定之，無證據不得認定犯罪事實。
    又不能證明被告犯罪者，應諭知無罪之判決，刑事訴訟法第
    154 條第2 項、第301 條第1 項定有明文。又告訴人之告訴
    係以使被告受刑事追訴為目的，是其陳述是否與事實相符，
    仍應調查其他證據以資審認（最高法院52年台上字第1300號
    判例）。
二、本件公訴人認被告甲○○涉犯上開背信及偽造私文書等罪嫌
    ，係以告訴人之指述為唯一論據。而訊據被告則堅詞否認有
    公訴人所指之上揭犯行，辯稱：伊出面洽商本件轉貸事宜，
    事先有經乙○等8 人之授權，除清償向三信合作社抵押貸款
    之5,000 萬元借款外，其餘貸款係經告訴人乙○等8 人同意
    借伊周轉，且於貸款放款前，有簽發面額5,000 萬元之支票
    2 張交給告訴人供作擔保，並無逾越授權超貸等語。
三、本件被告與告訴人不爭執之事項如下：
  (一)本件緣起於81年間，告訴人乙○提供所有坐落高雄市○○區
    ○○段6 小段921 地號土地，由被告出資興建，因該筆土地
    為畸零地，遂由被告出面收購鄰近同地段922 、923 地號2
    筆土地合併興建，雙方議定合建條件後，先由告訴人乙○提
    供上開所有921 地號土地，向三信合作社抵押貸款5,000 萬
    元，其中部分款項用以購買上開922 、923 地號2 筆土地，
    其餘貸款則供作被告興建房屋周轉之用，貸款利息由被告按
    期繳納，同時被告簽發同額之支票交由乙○收執作為擔保等
    情，已經被告供明在卷，且為告訴人是認在卷，並有土地、
    建物抵押權設定契約書在卷足憑（本院上訴卷一第8 至10頁
    ）。嗣因告訴人乙○將其協議所分得之建物，分別以其本人
    及其子女辛○○等8 人為起造人名義申請建造執照，為規避
    稅捐之徵繳（贈與稅或遺產稅），雙方乃簽立不動產買賣協
    議書，形式上約定將上開921 地號土地應有部分約486 平方
    公尺讓售被告經營之大亨世家建設股份有限公司（下稱大亨
    世家公司），每坪50萬元，總價款為1 億2,350 萬元，建物
    造價每平方公尺9,120 元乙情，亦有告訴人乙○與大亨世家
    公司於81年4 月1 日簽訂之不動產買賣協議書1 份及高雄市
    政府工務局建造執照與起造人紀錄表（均影本）在卷可稽（
    原審卷一第112 頁至126 頁），先此敘明。
  (二)本件合建房屋辦妥建物所有權第一次登記後，被告於83年7
    月間，將告訴人乙○所分得如附表所示28戶建物及所屬土地
    應有部分轉向五信合作社辦理抵押貸款，合計貸得1 億88 0
    萬元，其中約5,000 萬元用以清償上述三信合作社之抵押貸
    款，其餘款項則供作被告經營之大亨世家公司資金周轉等情
    ，亦經告訴人指證歷歷，且為被告坦承在卷，並有告訴人乙○等8 人之開戶資料、土地登記申請書、土地、建物抵押權
    份，及五信合作社之存入憑條、轉帳支出傳票、取款憑條、
    存摺交易明細附卷可佐（原審卷二第58至201 頁、本院上訴
    卷一第140 至184 頁）。
  (三)被告以上開告訴人乙○等8 人所分得之28戶建物向五信合作
    社貸款時，告訴人均親自前往辦理開戶、對保等手續，並親
    自於授信約定書、借款申請書，及土地登記申請書、土地建
    物抵押權設定契約書蓋印等情，亦經告訴人供認在卷，並經
    證人李明崇、洪照仁、李福興證述明確（本院上訴卷一第23
    3 至238 頁、上更一卷第72至78頁、偵查卷第47頁、上更一
    卷第195 至200 頁），且有前揭文件附卷可稽。另83年8 月
    3 日款放日，告訴人乙○夫婦及辛○○、壬○○等人均親自
    到五信合作社新莊分社乙情，亦為告訴人是認在卷。
四、據告訴人一再指稱當初僅同意被告向五信合作社轉貸5,000
    萬元，足徵告訴人乙○等8 人於系爭28戶建物完成建物所有
    權第一次登記後，即已同意被告轉向五信合作社辦理抵押貸
    款。茲應審究者，乃告訴人等授權被告貸款之額度是否有限
    制？亦即是否如告訴人所指述僅授權被告向五信合作社轉貸
    5,000 萬元？茲將本院心證所得詳述如下：
  (一)據證人李明崇證述：「章是全部表格寫好拿給當事人親自蓋
    章」、「都是給他們看過才用印」、「是向銀行問好核准金
    額後填上才給當事人蓋章」等語（本院上訴卷一第234 頁反
    面、第236 頁、上更一卷第74、75頁）；證人鄭娟娟證稱：
    「電話是我接的，我有一一將上級核准金額告訴對方」之語
    （本院上訴卷一第238 頁）；證人李福興證述：「本案是我
    徵信，（借款申請書）好像是我寫的，因我們都是事先作業
    好，就是徵信調查報告表示我們一件一件都先調查好，然後
    告訴他們一戶可以貸多少錢，事先幫他們填上」、「都事先
    講好貸款，寫借款申請書時，應該會把貸款金額寫上去」等
    語（上更一卷第195 至200 頁），證諸前揭告訴人確有於土
    地建物抵押權設定契約書及借款申請書用印等情，足徵上述
    土地建物抵押權設定契約書、借款申請書於告訴人乙○等8
    人用印前，上開文件已填載抵押權設定金額及申貸金額，至
    堪認定。告訴人指稱用印前，上開文件均未填載金額云云，
    顯非實情。另依告訴人所指稱：放款當日，五信合作社人員
    即證人李福興有陪同告訴人，前往三信合作清償先前貸款5,
    000 萬元，及放款當日，告訴人乙○有提領現金360 萬元，
    此情亦有乙○簽名之提領資料在卷可查（原審卷一第252 頁
    ），亦可證明本件貸款案件之貸款金額已超出告訴人所指稱
    之5, 000萬元。再依前述，告訴人乙○、辛○○、壬○○於
    貸款放款日均親至五信合作社等情，若告訴人授權被告貸款
    額度僅為5,000 萬元為真，衡情告訴人此時應已察覺貸款金
    額有出入，何以當場未對銀行或被告加以質問確認貸款額度
    ，實啟人疑竇。
  (二)依卷附板信商業銀行函附之系爭各筆貸款83年8 月3 日存摺
    交易明細（原審卷一第56頁以下），對照被告所提出之買賣
    價款計算表（本院上訴卷二第110 、111 頁），其中每人合
    計建物價款各扣除5 萬元後之餘額，及每筆土地價款金額，
    均與83年8 月3 日系爭各筆貸款放款後，轉帳匯入大亨世家
    公司帳戶內之各筆金額均相符合，參酌卷附取款憑條（原審
    卷一第236 至251 頁）金額均是以數字機打印，並非手寫，
    且每筆金額又與被告提出之買賣價款計算表所示各筆金額相
    符，足徵上述各筆款項之提領（以轉帳匯入之方式）顯然是
    依據被告買賣價款計算表所示之每筆金額加以提領無疑。而
    上述各筆款項之提領既是於系爭貸款放款日同日為之，觀諸
    前揭買賣價款計算表內容，其每筆土地均以1 坪50萬元、建
    物是以1 平方公尺9,120 元計算，經核與卷附不動產買賣協
    議書第3 項之約定相符，足徵被告提出之買賣價款計算表應
    是於83年8 月3 日放款日前即已製作完成，並據此計算結果
    ，於系爭貸款放款時，依告訴人每人形式上應給付之價金，
    如數由告訴人每人所貸得款項中轉帳匯入大亨世家公司，上
    開買賣價款計算表顯非臨訟杜撰，應可憑採。綜此論述，本
    案緣起之建案本是由告訴人乙○提供所有土地，被告出資興
    建之合建案，然告訴人乙○竟將其協議分得之建物分別以其
    本人及其子女為起造人名義申請建造執照，事後告訴人乙○
    為規避稅捐（贈與稅或遺產稅）之徵繳，乃形式上與被告先
    簽訂不動產買賣契約，已論述如前，事後為證實該買賣契約
    ，被告乃依該買賣契約之約定，製作買賣資金流程，並以告
    訴人所得之建物貸款，作為該買賣建物之資金證明，如此過
    程，經核與卷證資料相符，被告於本案審理中所為如上之供
    述，自與事實相符，應堪採信。
  (三)向金融機構辦理不動產抵押借貸，除須委請代書辦理而須支
    付代書費用外，於設定抵押權時尚須支付設定規費，其理甚
    明。本件貸款案不論是向三信合作社或五信合作社申辦抵押
    貸款，其所需支付之代書費及相關規費均是由被告支出，業
    經告訴人辛○○陳明在卷（原審卷一第297 頁），核與被告
    所辯情節相符，則事後轉向五信合作社所貸之款項若與三信
    合作社相同，在未能取得更多資金實益下，被告甲○○豈肯
    平白花費代書費及設定規費之理？再者，原先向三信合作社
    申辦抵押貸款之標的僅有土地，而今地上建物已完成建物所
    有權第一次登記，再併同土地轉向五信合作社貸款，告訴人
    既已同意連同地上建物向五信合作社轉貸，且告訴人等所分
    得之建物有28戶之多，證諸告訴人均指稱轉貸金額仍為5,00
    0 萬元，從未述及各建物之貸款額度之情，因此時抵押貸款
    標的已非單一，而是28戶建物同時辦理抵押貸款，足見告訴
    人於同意向五信合作社轉貸時，並未具體言及各建物貸款之
    額度，而僅是單純同意或授權被告以其因合建所分得之28戶
    建物轉向五信合作社貸款，至為明確。參諸前揭被告需製作
    資金流程，供作買賣價金支付之證明，且依被告計算之買賣
    價款合計高達8 千多萬元（詳見卷附買賣價款計算表）諸情
    ，益徵被告以告訴人所分得如附表所示28戶建物向五信合作
    社抵押貸款之額度，顯非告訴人所指之5,000 萬元而已，亦
    可確認。
  (四)被告在五信合作社放款前曾簽發二紙面額各為5,000 萬元、
    發票日均為84年8 月1 日，票號分別為0000000 、0000000
    號之支票予告訴人，此有被告提出之上述2 紙支票影本（上
    更一卷第87頁）及支票存根（放於卷外）可證，佐以系爭各
    筆貸款借款期限為1 年，有擔保放款借據在卷可稽，又參諸
    被告另行提出之8 紙支票影本（上更一卷第88至91頁），可
    證被告辯稱上述二紙支票是於放款日前簽發，到期後並一再
    展延或換票等情，並非虛詞。再者，告訴人提起本件告訴時
    ，所提出票號543 號，面額5,000 萬元之支票影本乙紙（偵
    查卷第7 頁），乃被告最後一次換票所簽發面額5,000 萬元
    之2 紙支票中之一張，經對照告訴狀載意旨，告訴人之所以
    如此，其意顯在佐證前後2 次抵押貸款，渠等同意貸款額度
    均為5,000 萬元之指述，並掩飾上述被告一次簽發2 紙面額
    均為5, 000萬元，並一再展延或換票之事實甚明。是依此論
    述，告訴人之指述是否屬實，亦令人質疑。
  (五)據證人洪照仁證述：「授信約定書上有時間、地點，我都有
    請借款人親自簽名，此部分不包括借款金額，需依借據而定
    ，授信約定書只是約定貸款應負責任」等語（偵查卷第47頁
    ），而告訴人對於確有於授信約定書上簽名蓋印之情，亦已
    坦承，參照卷附系爭貸款授信約定書各條款規定，足見證人
    洪照仁證述與事實相符，準此，所謂「授信約定書」原本即
    無記載貸款金額，亦屬明確。另按擔保放款並不須本人親自
    在借據上簽名申辦放款，亦即：「借款人及保證人向銀行辦
    理借款時，若已親自在授信約定書上簽名及留存印鑑，則嗣
    後有關放款借據，除可由借款人或保證人本人親自簽名及（
    或）蓋章外，亦得基於代理之法理，委由第三人持原留印鑑
    於放款借據上代為蓋章」，此乃全國各銀行之通例，業據高
    雄市銀行商業同業會、中華民國銀行商業同業公會全國聯合
    會及財政部金融局函敘明確，有高雄市銀行商業同業會86年
    10月4 日（86六）高銀公字第09 2號函、中華民國銀行商業
    同業公會全國聯合會86年11月11日全授字第1794號函及財政
    部金融局86年12月1 日台融局（二）字第86361035號函各1
    份在卷可稽，復有彰化商業銀行、台灣省合作金庫及高雄銀
    行之借據（本票）影本各1 紙存卷可為左憑，足見此原則乃
    全國各銀行之通例甚明。本件貸款案件之擔保放款借據均有
    蓋用告訴人之印鑑章，此情為告訴人所是認，雖告訴人一再
    指稱渠等均未在上開借據中簽名，縱屬實情，惟依前揭放款
    通例，放款借據並非以借款人親自簽名為必要，故上述情節
    尚難遽採為不利於被告之認定。
  (六)告訴人指述開戶後，即未領得存摺，存摺是由五信合作社人
    員扣留，伊曾向五信合作社鑑價員李福興索取存摺，李福興
    以鑑價後再整理存摺再還伊云云。然此事實為李福興所否認
    （偵查卷第99頁），證諸被告已供稱：保管存摺約1 、2 個
    月之語（本院上訴卷二第28頁），告訴人之指述是否可信，
    已然存疑。縱使告訴人於開戶後確未保管存摺，然因各存款
    戶之印鑑章一直由告訴人本人保管，此情為告訴人所不否認
    ，若告訴人對於實際貸款數額如此關心，自可申請補發存摺
    ，即可查明，甚且如告訴人所稱，存摺直至同年12月27日取
    回，此時每本存摺交易明細不過數筆，縱然告訴人不知其意
    ，惟交易明細所示每筆金額高達數千萬或數百萬元，告訴人
    若真要瞭解，自可向銀行查詢即知其意。是告訴人此部分指
    述，亦與一般常理不符，不足為採。
  (七)告訴人自稱於83年12月間取回存摺後即已知悉遭到被告冒貸
    並被提領一空之情事，卻未曾對銀行表示任何異議，更未對
    被告進行法律追訴或對其財產採取保障債權之行動，且對債
    權人即五信合作社聲請對債務人即告訴人所發之支付命令，
    亦未於期限內提出異議，有原審法院85年度促字第2220、22
    21、2222、2223、2224、2225、2226、2227號支付命令裁定
    及其確定證明書影本存卷可稽，卻反而於85年3 月5 日再提
    供印鑑與甲○○聯名向五信合作社陳情，承認貸款1 億多元
    ，惟因經濟不景氣無力付息，請求五信合作社免除違約金，
    有告訴人與被告甲○○聯名提出之申請書1 份在卷可考（上
    更一卷第376 頁），並接受甲○○提出之2 紙面額各5,000
    萬元支票，待至支票退票後，始指訴被告與五信合作社人員
    勾串冒貸，如上情事經查與一般人發現遭冒貸時之反應情形
    顯然不符。告訴人空言被告向渠等需稱他會處理，支付命令
    因鄰居代收轉交已然逾期云云，殊不足採。
五、綜上所述，本件貸款案過程，告訴人均親自前往開戶、並於
    授信約定書、及已填載金額之貸款申請書、抵押權設定契約
    書等文件親自蓋章，告訴人諉稱不知情貸款額度，已難置信
    。又告訴人乙○、辛○○、壬○○等人於放款日親至五信合
    作社，乙○甚且於放款當日提領現金360 萬元，並於現金提
    領明細上用印，佐以告訴人供承轉貸之款項是用以清償三信
    合作社之抵押貸款5,000 萬元等情，益徵本件貸款之額度顯
    非告訴人指稱之5,000 萬元而已。再證諸被告於貸款放款日
    前，即已簽發面額5,000 萬元之支票2 紙作為擔保之情，在
    在顯示告訴人授權貸款之額度並非其所指稱之5,000 萬元，
    至為明確。被告上述辯解，自屬實情，應可採信。本件貸款
    既是告訴人授權，其中約5,000 萬元用以清償前債，其餘款
    項則同意供被告周轉之用，被告所為自無公訴人指述之行使
    偽造文書、背信犯行。此外，復查無其他積極證據足資證明
    被告有何行使偽造文書、背信之犯行，被告被訴行使偽造文
    書、背信罪自屬不能證明，本應為無罪之判決，惟公訴人認
    此部分與前揭有罪部分有連續犯或牽連犯之裁判上一罪關係
    ，爰不另為無罪之諭知。
、共同被告李光雄、洪照仁、鄭娟娟、蔡素蓉部分，均經判決
    無罪確定，不再論列，附此敘明。
據上論結，應依刑事訴訟法第369 條第1 項前段、第364 條、第
299 條第1 項前段，刑法第56條、第216 條、第210 條、第219
條、第55條，判決如主文。
本案經檢察官陳國全到庭執行職務。
中　　華　　民　　國　　94　　年　　3 　　月　　23　　日
　　　　　　　　　刑事第七庭  審判長法　官   莊飛宗
                                    法　官   曾逸誠
                                    法　官   黃三友
以上正本證明與原本無異。
如不服本判決應於收受本判決後10日內向本院提出上訴書狀，其
未敘述上訴理由者，並得於提起上訴後10日內向本院補提理由書
狀（均須按他造當事人之人數附繕本）「切勿逕送上級法院」。
中　　華　　民　　國　　94　　年　　3 　　月　　24　　日
　　　　　　　　　　　　　　　　　　書記官   黃玉珠
附表
┌───┬─────────────┬─────┬───────┬──────┐
│建物所│  門  牌  號  碼          │ 土地應有 │抵押權設定金額│ 貸款金額   │
│有權人│                          │ 部分     │（合計）      │  （合計）  │
├───┼─────────────┼─────┼───────┼──────┤
│乙  ○│高雄市左營區○○○路149 號│784/10000 │19,800,000元  │16,500,000元│
├───┼─────────────┤          │              │            │
│乙  ○│高雄市左營區○○○路141 號│          │              │            │
│      │5樓之2                    │          │              │            │
├───┼─────────────┤          │              │            │
│乙  ○│高雄市左營區○○○路141 號│          │              │            │
│      │13樓之1                   │          │              │            │
├───┼─────────────┤          │              │            │
│乙  ○│高雄市左營區○○○路151 號│          │              │            │
│      │7樓之1                    │          │              │            │
├───┼─────────────┤          │              │            │
│乙  ○│高雄市左營區○○○路151 號│          │              │            │
│      │7樓之2                    │          │              │            │
├───┼─────────────┼─────┼───────┼──────┤
│壬○○│高雄市左營區○○○路139 號│741/10000 │23,640,000元  │19,700,000元│
├───┼─────────────┤          │              │            │
│壬○○│高雄市左營區○○○路145 號│          │              │            │
├───┼─────────────┤          │              │            │
│壬○○│高雄市左營區○○○路141 號│          │              │            │
│      │3樓之1                    │          │              │            │
├───┼─────────────┤          │              │            │
│壬○○│高雄市左營區○○○路151 號│          │              │            │
│      │6樓之1                    │          │              │            │
├───┼─────────────┤          │              │            │
│壬○○│高雄市左營區○○○路151 號│          │              │            │
│      │6樓之2                    │          │              │            │
├───┼─────────────┼─────┼───────┼──────┤
│辛○○│高雄市○○區○○路391號   │973/10000 │27,000,000元  │22,500,000元│
├───┼─────────────┤          │              │            │
│辛○○│高雄市左營區○○○路141 號│          │              │            │
│      │3樓之2                    │          │              │            │
├───┼─────────────┤          │              │            │
│辛○○│高雄市左營區○○○路141 號│          │              │            │
│      │7樓之2                    │          │              │            │
├───┼─────────────┤          │              │            │
│辛○○│高雄市左營區○○○路151 號│          │              │            │
│      │3樓之1                    │          │              │            │
├───┼─────────────┤          │              │            │
│辛○○│高雄市左營區○○○路151 號│          │              │            │
│      │3樓之2                    │          │              │            │
├───┼─────────────┤          │              │            │
│辛○○│高雄市左營區○○○路151 號│          │              │            │
│      │3樓之3                    │          │              │            │
├───┼─────────────┼─────┼───────┼──────┤
│庚○○│高雄市左營區○○○路151 號│762/10000 │25,200,000元  │21,000,000元│
├───┼─────────────┤          │              │            │
│庚○○│高雄市左營區○○○路141 號│          │              │            │
│      │6樓之2                    │          │              │            │
├───┼─────────────┤          │              │            │
│庚○○│高雄市左營區○○○路151 號│          │              │            │
│      │5樓之1                    │          │              │            │
├───┼─────────────┤          │              │            │
│庚○○│高雄市左營區○○○路151 號│          │              │            │
│      │5樓之2                    │          │              │            │
├───┼─────────────┼─────┼───────┼──────┤
│己○○│高雄市左營區○○○路137 號│734/10000 │23,760,000元  │19,800,000元│
├───┼─────────────┤          │              │            │
│己○○│高雄市左營區○○○路141 號│          │              │            │
│      │4樓之2                    │          │              │            │
├───┼─────────────┤          │              │            │
│己○○│高雄市左營區○○○路143 號│          │              │            │
├───┼─────────────┤          │              │            │
│己○○│高雄市左營區○○○路151 號│          │              │            │
│      │4樓之1                    │          │              │            │
├───┼─────────────┤          │              │            │
│己○○│高雄市左營區○○○路151 號│          │              │            │
│      │4樓之2                    │          │              │            │
├───┼─────────────┼─────┼───────┼──────┤
│丁○○│高雄市左營區○○○路141 號│191/10000 │ 3,720,000元  │ 3,100,000元│
│      │6樓之1                    │          │              │            │
├───┼─────────────┼─────┼───────┼──────┤
│丙○○│高雄市左營區○○○路141 號│191/10000 │ 3,720,000元  │ 3,100,000元│
│      │4樓之1                    │          │              │            │
├───┼─────────────┼─────┼───────┼──────┤
│戊○○│高雄市左營區○○○路141 號│191/10000 │ 3,720,000元  │ 3,100,000元│
│      │5樓之1                    │          │              │            │
└───┴─────────────┴─────┴───────┴──────┘
附錄本件判決論罪科刑法條：
刑法第210條：
偽造、變造私文書，足以生損害於公眾或他人者，處5 年以下有
期徒刑。
刑法第216 條：
行使第210 條至第215 條之文書者，依偽造、變造文書或登載不
實事項或使登載不實事項之規定處斷。
